【裁判字號】    97,上易,708
【裁判日期】    980505
【裁判案由】    解除賣賣契約等
【裁判全文】
臺灣高等法院民事判決                 97年度上易字第708號
上  訴  人  丙○○
訴訟代理人  丁○○
被 上訴 人  乙○○
訴訟代理人  甲○○
上列當事人間請求減少價金（解除買賣契約等）事件，上訴人對
於中華民國97年 6月24日臺灣板橋地方法院96年度訴字第2738號
第一審判決提起上訴，經本院於98年 4月14日言詞辯論終結，判
決如下：
    主      文
原判決關於命上訴人給付之金額超過新臺幣貳拾玖萬柒仟柒佰壹
拾貳元本息部分，及該部分假執行之宣告，暨命上訴人負擔訴訟
費用之裁判均廢棄。
上開廢棄部分，被上訴人在第一審之訴及假執行之聲請均駁回。
其餘上訴駁回。
第一、二審訴訟費用由被上訴人負擔五分之二；餘由上訴人負擔
。
    事實及理由
一、本件上訴人聲明求為判決：(一)原判決關於不利上訴人部分廢
    棄。(二)上開廢棄部分，被上訴人在第一審之訴及假執行之聲
    請均駁回。
    被上訴人聲明求為判決：上訴駁回。
二、被上訴人起訴主張：兩造於民國（下同）96年 5月23日簽訂
    不動產買賣契約書（下稱系爭買賣契約書），約定伊以總價
    金新臺幣（下同） 288萬元向上訴人購買坐落臺北縣三重市
    ○○段533地號土地所有權應有部分10,000分之116及其上建
    物即門牌號碼台北縣三重市○○路 100號房屋所有權全部（
    下簡稱系爭房地），上訴人已依約於96年 6月13日將系爭房
    地所有權移轉登記予訴外人許庭瑋，並於同年月25日點交完
    畢。詎伊於同年 7月間僱工裝修時，察覺系爭房屋坪數及使
    用範圍似有短少，經調取建物測量成果圖加以比對，並經原
    審囑託台北縣三重地政事務所（下稱三重地政事務所）測量
    後，始知面積短少7.72平方公尺，約占登記面積之20.68%，
    是上訴人交付之系爭房屋即有瑕疵存在，伊依民法第 359條
    之規定，自得請求按短少坪數比例減少價金 59萬5,594元（
    其計算式為：2,880,000元×20.68%=595,584元）等情， 爰
    求為命上訴人給付 59萬5,584元並加付法定遲延利息之判決
    （原審判命上訴人給付 53萬5,226元本息；而駁回被上訴人
    其餘之訴。上訴人就其敗訴部分聲明不服，提起上訴；而被
    上訴人就其敗訴部分未據聲明不服，已告確定）。
    上訴人則以：伊已依約將買賣標的之全部面積移轉登記予被
    上訴人指定之訴外人許庭瑋，並依房屋現況完成交屋，自不
    負物之瑕疵擔保責任；伊於84年12月間購買系爭房屋後，從
    未改建，嗣並依該原始狀態出售予被上訴人，伊不知面積為
    何短少；被上訴人於購屋之前曾至現場看屋，明知系爭房屋
    之現況，並知悉該房屋並無平台，而仍予買受，自不得於事
    後主張瑕疵。況買賣總價 288萬元係包含房屋及土地，伊所
    移轉登記之土地面積並無不足，原判決以總價除以房屋面積
    計算每平方公尺單價，而為計算減少價金之依據，顯非允當
    等語，資為抗辯。
三、經查被上訴人主張兩造於96年 5月23日簽訂系爭買賣契約書
    ，約定伊以總價 288萬元向上訴人買受系爭房地，上訴人已
    於96年 6月13日將系爭房地所有權移轉登記予上訴人指定之
    訴外人許庭瑋，並於同年月25日點交完畢之事實，業據其提
    出系爭買賣契約書、及土地及建物登記謄本為證（見原審卷
    7至15頁），且為上訴人所不爭執，自堪信為真實。
四、按物之出賣人，對於買受人應擔保其物依第 373條之規定危
    險移轉於買受人時，無滅失或減少其價值之瑕疵，亦無滅失
    或減少其通常效用或契約預定效用之瑕疵，民法第354條第1
    項前段定有明文。所謂物之瑕疵係指存在於物之缺點而言。
    凡依通常交易觀念，或依當事人之決定，認為物應具備之價
    值、效用或品質而不具備者，即為物有瑕疵，且不以物質上
    應具備者為限。若出賣之特定物所含數量缺少，足使物之價
    值、效用或品質有欠缺者，亦屬之（最高法院73年台上字第
    1173號判例參照）。又物之瑕疵擔保責任之發生，無須可歸
    責於出賣人之事由（最高法院94年度台上字第2352號判決參
    照）。又買賣因物有瑕疵，出賣人依前 5條之規定，應負擔
    保之責者，買受人得請求減少其價金，為同法第 359條前段
    所明定。此項減少價金請求權之行使，僅須由買受人向出賣
    人以意思表示為之為已足（最高法院86年度台上字第2659號
    判決參照）。經查：
    (一)兩造間系爭買賣契約書內，於第 1條就「不動產標示及買
      賣權利範圍」，明白約定為：(一)系爭土地（面積597.61平
      方公尺）依原始持分為準；(二)系爭房屋含(1)主建物： 1層
      26.06平方公尺、騎樓8.89平方公尺及附屬建物： 平台1.
      53平方公尺，權利範圍全部；(3)共同使用部分面積719.30
      平方公尺，權利範圍10,000分之33，並註明「本記載如未
      詳盡，依地政機關登記簿謄本為準」（見原審卷第 7頁背
      面）。是上訴人自負有依登記簿謄本所載面積，移轉登記
      並交付予被上訴人或其所指定登記名義人之義務，如所交
      付之面積不足登記簿謄本所載者，雖已按登記簿謄本所載
      面積辦理所有權移轉登記，惟就買賣標的物之價值及效用
      而言，殊難謂無減少及欠缺，自應構成物之瑕疵。又系爭
      房屋騎樓之登記面積原為8.89平方公尺（見原審卷15頁）
      ，嗣經地政機關更正為7.56平方公尺，有三重地政事務所
      98年2月5日北縣重地測字第0980001282號函附建物測量成
      果圖可稽（見本院卷65、66頁），而兩造於系爭買賣契約
      書內既已註明「本記載如未詳盡，依地政機關登記簿謄本
      為準」，是就該騎樓部分約定之面積，即應以更正後之面
      積即7.56平方公尺為準。
    (二)茲依本院囑託三重地政事務所測量結果，上訴人所交付系
      爭房屋之 1層（即主建物部分，不含共同使用部分）面積
      僅有28.76平方公尺，較諸登記簿謄本所載面積合計35.15
      平方公尺（其計算式為：1層26.06平方公尺+騎樓7. 56平
      方公尺+平台1.53平方公尺= 35.15平方公尺），尚不足6.
      39平方公尺。雖上訴人抗辯系爭房屋騎樓外之階梯部分，
      亦應計入系爭房屋面積云云（見本院卷58頁）。惟查，系
      爭房屋登記面積，並未包含該階梯部分（即本院卷60頁之
      複丈成果圖所示B、C部分）在內，業經三重地政事務所以
      98年2月5日北縣重地測字第0980001282號函復本院屬實（
      見本院卷65頁），是上訴人所為此部分抗辯，即不足取。
      又原審雖曾囑託三重地政事務所測量系爭房屋之面積，並
      經作成複丈成果圖（見原審卷56頁），惟斯時就該房屋與
      停車場間係以隔間牆之內緣、而非牆中心線為界（見原審
      卷52頁），不符測量之規定及慣例（見本院卷56頁背面）
      ，自不足為據。準此，上訴人所交付系爭房屋之面積，較
      諸系爭買賣契約書之約定既有減少，自構成物之瑕疵，上
      訴人不論是否知悉該面積之減少、或有無可受歸責之事由
      ，仍應負物之瑕疵擔保責任。
    (三)雖系爭買賣契約第 4條載明：「甲方（指被上訴人）於簽
      訂本約前確已至標的物所在地現場詳細檢視，並充分瞭解
      不動產經紀業所提供之產調資料」（見原審卷第 8頁）；
      且上訴人亦抗辯仲介公司已提供建物登記謄本予被上訴人
      云云（見本院卷92頁背面）。惟查，被上訴人平日並非從
      事建築相關行業之人，而系爭房屋面積短少6.39平方公尺
      ，不足 2坪，是在未經實測之前，尚難僅藉由現場檢視方
      式，查知實際面積較登記面積短少之情事，此徵諸上訴人
      購買系爭房屋多年，並未發現面積不足，即得明證。是上
      訴人執此抗辯伊不負物之瑕疵擔保責任云云，殊不足取。
    (四)上訴人所交付之系爭房屋面積短少6.39平方公尺，足以減
      少系爭房屋之價值及效用，構成物之瑕疵，既如前述，則
      被上訴人依民法第 359條之規定，自得請求減少價金。經
      查，系爭買賣契約書僅約定買賣標的物總價款為 288萬元
      ，並未就房屋及土地各別約定買賣價款（見原審卷第 8頁
      ），本院參酌系爭房屋申報契稅之核定契價為 14萬2,800
      元（見原審卷77頁），系爭土地據以核定地價稅之地價則
      為9萬2,440元（見原審卷78頁），因依此比例計算，認系
      爭房屋之買賣價款應為174萬8,160元〔其計算式為：2,88
      0,000元×142,800 /(142,800+92,440)=1,748,160元〕。
      是依系爭房屋上開短少面積所占全部面積（包括共同使用
      部分在內）之比例計算，認被上訴人得請求減少價金29萬
      7,712元 〔其計算式為：6.39平方公尺÷ (1層26.06平方
      公尺+騎樓7.56平方公尺+ 平台1.53平方公尺+共同使用部
      分719.30平方公尺×33/10,000)=17.03%，1,748,160元×
      17.03%=297,712元〕；至逾上開金額之請求，即屬無據。
五、綜上所述，被上訴人本於民法第 359條之規定，請求上訴人
    給付 29萬7,712元及自起訴狀繕本送達之翌日即97年1月1日
    （見原審卷26頁）起，至清償日止，按年息5%計算之利息部
    分，自屬應予准許；至逾上開金額（除確定部分外）之請求
    ，即屬不應准許。從而原審就上開應予准許部分所為上訴人
    敗訴之判決，並無不合，上訴論旨指摘原判決此部分不當，
    求予廢棄改判，為無理由；就上開不應准許部分所為上訴人
    敗訴之判決，尚有未洽，上訴論旨指摘原判決此部分不當，
    求予廢棄改判，為有理由。
六、至兩造其餘之攻擊或防禦方法及未經援用之證據，經本院斟
    酌後，認為均不足以影響本判決之結果，自無逐一詳予論駁
    之必要，併此敘明。
七、據上論結，本件上訴為一部有理由，一部無理由，依民事訴
    訟法第450條、第449條第1項、第79條，判決如主文。
中    華    民    國    98    年    5     月    5     日
                    民事第六庭
                        審判長法  官 林鄉誠
                              法  官 許紋華
                              法  官 梁玉芬
正本係照原本作成。
不得上訴。
中    華    民    國    98    年    5     月    6     日
                              書記官 常淑慧


司法院資訊處製作；財團法人民間司法改革基金會備份。
